【裁判字號】    97,上訴,857
【裁判日期】    970813
【裁判案由】    偽造文書等
【裁判全文】
臺灣高等法院臺南分院刑事判決         97年度上訴字第857號
上  訴  人
即  被  告  乙○○
上  訴  人
即  被  告  丁○○
上  訴  人
即  被  告  甲○○
上列上訴人等因偽造文書等案件，不服臺灣雲林地方法院97年度
訴字第82號中華民國97年 5月16日第一審判決（起訴案號：臺灣
雲林地方法院檢察署96年度偵字第5263、5292、5391、5856號、
97年度偵字第386號），提起上訴，本院判決如下：
    主  文
上訴駁回。
    理  由
一、依刑事訴訟法第350條、第361條、第362條、第367條規定，
    不服地方法院之第一審判決而上訴者，須提出上訴書狀，並
    應敘述具體理由，為上訴必備之程式；其所提出之書狀未敘
    述上訴理由，或僅曾以言詞陳述上訴理由者，均應於上訴期
    間屆滿後20日內補提理由書於第一審法院。第一審法院經形
    式審查，認逾期未補提上訴理由者，應定期間先命補正；逾
    期未補正者，為上訴不合法律上之程式，應以裁定駁回。倘
    已提出上訴理由，但所提非屬具體理由者，則由第二審法院
    以上訴不合法律上之程式，判決駁回。而所謂具體理由，必
    係依據卷內既有訴訟資料或提出新事證，指摘或表明第一審
    判決有何採證認事、用法或量刑等足以影響判決本旨之不當
    或違法，而構成應予撤銷之具體事由，始克當之（例如：依
    憑證據法則具體指出所採證據何以不具證據能力，或依憑卷
    證資料，明確指出所為證據證明力之判斷如何違背經驗、論
    理法則）；倘僅泛言原判決認定事實錯誤、違背法令、量刑
    失之過重或輕縱，而未依上揭意旨指出具體事由，或形式上
    雖已指出具體事由，然該事由縱使屬實，亦不足以認為原判
    決有何不當或違法者（例如：對不具有調查必要性之證據，
    法院未依聲請調查亦未說明理由，或援用證據不當，但除去
    該證據仍應為同一事實之認定），皆難謂係具體理由，俾與
    第二審上訴制度旨在請求第二審法院撤銷、變更第一審不當
    或違法之判決，以實現個案救濟之立法目的相契合，並節制
    濫行上訴（ 最高法院97年度台上字第892號刑事判決意旨參
    照）。
二、經查：
（一）上訴人即被告乙○○、丁○○、甲○○等 3人不服原審判
      決提出上訴，上訴人乙○○、甲○○上訴理由略以：原審
      判決認事用法有違誤、判決過重云云；上訴人丁○○上訴
      理由略以：上訴人智識程度不高且自始坦承犯行，犯後態
      度良好，且對於所犯亦懊悔不已，本件原審判決顯然過重
      云云。
（二）被告乙○○從事土地仲介業，前因違反動產擔保交易法案
      件，經臺灣高等法院臺中分院以84年度上易字第775號判
      決（撤銷原第一審判決）判處有期徒刑7月確定，民國（
      下同）85年8月15日執行完畢。詎乙○○仍不知悔改，與
      於80年間即從事土地代書業之王聰源，共同覬覦臺中縣、
      彰化縣及雲林縣政府徵收道路用地時補償被徵收人之補償
      金有高達數百萬元者，或有地主業已死亡而繼承人眾多不
      易辦理繼承登記迄未領取，或有地主因旅居國外不知土地
      業經徵收或未及返國辦理，認有機可乘，即共謀由王聰源
      負責偽造申領土地徵收補償費所需之相關戶籍謄本、繼承
      系統表、身分證等文件資料，乙○○則負責找尋年齡與實
      際地主相仿、經濟狀況不佳、智慮智慮較為淺薄者充當人
      頭，出面向各該縣政府冒領，以朋分詐得之土地徵收補償
      金。其等先後於下列時、地偽造公、私文書，並持以詐領
      ：
    1.王聰源於88年6月間查知彰化縣政府業已徵收彰化市○○○道路新闢工程【0K＋0000至1K＋320段土地（坐落彰化
      市○○○段牛埔子小段49之1地號土地）】，並發放補償
      費予已故之地主林階堂新臺幣（下同）0000000元後，即
      基於意圖為自己不法所有及行使偽造公、私文書之犯意，
      於88年6月間某日，在彰化縣員林鎮某咖啡廳，與乙○○
      共謀找尋與林階堂繼承人年紀相當之林姓男子冒充林階堂
      之繼承人，以便出面詐領該筆補償費。嗣於數日後，乙○○即在彰化縣埔心鄉○○村○○路○段282巷1號住處告知
      具有犯意聯絡之前彰化縣員林鎮戶政事務所工友職員周華
      俊（業經臺灣彰化地方法院以90年度訴字第424號判決判
      處有期徒刑3年6月，經第二審法院駁回上訴後確定，並已
      執行完畢）上開情事，周華俊便於數日後覓得具有相同犯
      意聯絡之林木松（業經臺灣彰化地方法院以89年度訴字第
      316號判決判處有期徒刑1年6月確定，並執行完畢；該判
      決中記載年籍不詳之另2名男子即為王聰源及乙○○）。
      嗣王聰源即偽造臺中縣霧峰鄉戶政事務所88年6月11日中
      縣霧戶謄字第（甲）004966號、彰化縣員林鎮戶政事務所
      88年6月16日彰縣員戶謄字第（甲）005437號及005437號
      戶籍謄本等公文書（將該謄本之記載內容偽造為林階堂之
      子係林銀棟，林銀棟之子為林木松），足生損害於林階堂
      之子嗣林清正等人及戶政機關管理戶籍之正確性。此外，
      林木松則以辦理土地繼承登記為由，向其不知情之胞妹林
      足借用身分證及印鑑章，並據以申請戶籍謄本及印鑑證明
      ，復偽造林足之委託書及切結書，足以生損害於林足。嗣
      於88年6月17日，王聰源、乙○○、林木松即備妥申領土
      地徵收補償費之上開相關偽造文件，並共乘自小客車前往
      彰化縣彰化地政事務所，由乙○○偕同林木松進入事務所
      內冒領（王聰源為避免遭到識破及指認，則於事務所外等
      候）。嗣不知情之地政事務所承辦人王寶玉陷於錯誤，以
      為林木松係林階堂之繼承人，遂簽核通過林木松之申請，
      並交付票面金額0000000元、票號BOB0000000號之臺灣土
      地銀行（下稱土地銀行）彰化分行支票1張。乙○○、林
      木松詐得該支票後，隨即與王聰源共同前往該分行兌現，
      並全數提領。嗣後林木松分得35萬元，乙○○分得15萬元
      ，周華俊分得5萬元，王聰源則以另需打點其他相關人員
      為由取得其餘之420餘萬元，致生損害於彰化縣政府、土
      地銀行及林階堂之繼承人。事後，因被徵收人林階堂之子
      嗣林清正等人於88年7月5日向彰化地政事務所請領前揭補
      償費，始知林木松冒領之情事。林木松、周華俊先後於89
      年間為檢調機關查獲，王聰源、乙○○則躲藏、逃匿。
    2.王聰源於上述案件中雖經傳喚，惟未經臺灣彰化地方法院
      檢察署檢察官提起公訴。詎於躲過追訴後猶不知警惕，仍
      膽大妄為，於92年11月間，經雲林縣政府公報得知丙○○
      （已移居北美洲）所有之雲林縣斗六市○○段社口小段15
      3之12地號及大潭段大潭小段49之22地號等二筆土地及坐
      落其上之建築改良物（位在斗六市○○路與明德路交岔路
      口處）前經臺灣省政府於86年1月11日以府地二字第14251
      8及142519號函准雲林縣政府徵收，補償費達368萬餘元，
      經雲林縣政府以86年2月20日（86）府地權字第21648號及
      86年3月18日（86）府地權字第30415號函辦理斗六市都市
      計畫內「特六」及「特一」號道路（特六號道路即雲林路
      ）工程之用地取得。丙○○因長期居住海外，雲林縣政府
      無從通知其本人領取補償費，遂以公示送達方式刊登於雲
      林縣政府公報。王聰源告知乙○○上情後，其等再共同基
      於意圖為自己不法所有及行使偽造公、私文書之犯意聯絡
      ，謀議由乙○○找尋年紀與丙○○相仿之廖姓男子充當丙○○之胞弟出面冒領。嗣經乙○○透過具有犯意聯絡之被
      告丁○○覓得廖順平後，王聰源即先行偽造丙○○之彰化
      縣田尾鄉92年11月13日彰田鄉戶謄字第（甲）009362號全
      戶戶籍謄本、廖文通死亡記事之彰化縣田尾鄉92年11月13
      日彰田鄉戶謄字第（甲）009361號戶籍謄本（將廖文通偽
      造為丙○○之父）、丙○○之臺北市大安區92年11月5日
      北市安戶謄字第（丁）552025號除戶謄本等公文書（將丙○○偽造為業已死亡）及丙○○之繼承系統表〔為私文書
      ，記載「丙○○民國25.10.6生、民國79.3.10死亡、絕亡
      ，廖順成民國24.7.5生、民國37.5.11死亡、絕亡，廖順
      平民國28.5.19生、繼承」，用以表示廖順平係丙○○、
      廖順成之胞弟，廖文通、廖謝對為其父母，而廖文通、廖
      謝對、丙○○、廖順成均已死亡，廖順平成為丙○○之唯
      一繼承人（實則丙○○仍然健在，且父母為廖新發、廖林
      金蓮）〕，足生損害於丙○○及戶政機關管理戶籍之正確
      性。此外，廖順平則於92年11月17日在彰化縣田尾鄉戶政
      事務所申請其印鑑證明。迨於92年11月18日，王聰源、乙○○、丁○○及廖順平即分乘2部小客車（王聰源搭載乙○○，丁○○搭載廖順平）自彰化縣員林鎮出發至雲林縣
      斗六市雲林縣政府，由乙○○、丁○○及廖順平持上開偽
      造之文書進入地政局申領（王聰源為避免遭到識破及指認
      ，則於縣政府大樓外等候）。嗣廖順平於提出上開偽造之
      文件並填具權狀遺失切結書後，不知情之承辦人因此陷於
      錯誤，以為丙○○確已死亡而廖順平為其唯一繼承人，遂
      核准廖順平申領丙○○之補償費0000000元（含利息），
      並填具「國庫機關專戶存款收款書」一式六聯交與廖順平
      持向土地銀行斗六分行提領。王聰源、乙○○、丁○○、
      廖順平等4人於取得該收款書後，隨即前往該分行，由丁○○偕同廖順平進入銀行內開設帳號為000000000000號之
      帳戶，王聰源、乙○○則在銀行外等候。嗣該分行不知情
      之承辦人即將雲林縣政府寄存在該行之土地徵收補償費
      0000000元撥入廖順平帳戶，廖順平旋即提領368萬元並交
      與丁○○，由丁○○轉交在外等候之王聰源及乙○○。最
      後，廖順平、丁○○共分得10萬元，乙○○分得5萬元，
      其餘歸王聰源所有，致生損害於雲林縣政府、土地銀行及
      丙○○本人。
    3.王聰源、乙○○於詐得丙○○之土地徵收補償費後，復食
      髓知味，於92年11、12月間復查知地主徐秀蘭所有坐落雲
      林縣大埤鄉○○段366之1地號土地前經雲林縣政府徵收，
      亦有高達374萬餘元之補償費仍未經領取。王聰源、乙○○又共同基於前述之犯意聯絡，由乙○○找尋具有相同犯
      意聯絡之同居人江菊子出面冒領。王聰源為冒領該筆補償
      費，先指示乙○○提供江菊子之照片以偽造徐秀蘭之身分
      證，嗣江菊子即在彰化縣員林鎮某處交付其相片一張予乙○○，乙○○再交由王聰源於不詳時地將江菊子之照片貼
      於舊式國民身分證上，而偽造出統一編號為Ｚ000000000號
      之徐秀蘭之身分證1張（為私文書，實際上並無此一號碼
      ），並偽造嘉義縣水上鄉戶政事務所92年11月26日戶印證
      字第0003205號印鑑證明、嘉縣水鄉戶謄字第（乙）01517
      3號戶籍謄本及嘉義市東區戶政事務所嘉市東戶謄字第（
      甲）004688號戶籍謄本各1紙等公文書，足以生損害於徐
      秀蘭及戶政機關管理戶籍之正確性。迨於92年12月10日上
      午，王聰源、乙○○、江菊子與得知該情具有犯意聯絡之
      被告甲○○（係於92年12月上旬某日，在彰化縣員林鎮○○里○○街41號甲○○住處，經乙○○告知將於數日後前
      往雲林縣政府請領土地徵收補償費）遂共同自彰化縣員林
      鎮出發，欲前來雲林縣政府冒領徐秀蘭之上開補償費。迄
      於抵達雲林縣政府後，乙○○、江菊子及甲○○即共持上
      開偽造之公、私文書進入地政局申領（王聰源又在外等候
      ，以避免東窗事發）。嗣經江菊子出示上開偽造之公私文
      書並填具權狀遺失切結書（在該切結書上偽造徐秀蘭之署
      名1枚），不知情之承辦人因此陷於錯誤，以為江菊子係
      徐秀蘭本人，隨即核准其申領徐秀蘭之徵收補償費0000
      000元（含利息），並填具「國庫機關專戶存款收款書」
      一式六聯交與江菊子。王聰源、乙○○、江菊子、甲○○
      等4人取得該收款書後，隨即前往土地銀行斗六分行，由
      乙○○、江菊子及甲○○進入銀行欲開設以徐秀蘭為名之
      帳戶，王聰源則又在銀行外等候。惟於開戶時，因承辦人
      黃全正以該偽造之身分證字號Ｚ000000000號向聯合徵信中
      心查詢後發現並無此人年籍資料，遂請甲○○、江菊子各
      於收款書背面簽名（江菊子又偽造「徐秀蘭」之署明1枚
      、印文5枚），另請江菊子就近在斗六市戶政事務所重新
      申請戶籍謄本補辦，王聰源、乙○○、江菊子、甲○○等
      人認為本件已遭識破，無法冒領，遂逃離現場而未得逞。
（三）上訴人乙○○、丁○○及甲○○等3人於原審審理時對上
      開事實大致供承不諱。原審法院以被告乙○○就上揭(二)之
      1.部分所為，係犯刑法第216條與第211條之行使偽造公文
      書、第216條與第210條之行使偽造私文書及同法第339條
      第1項之詐欺取財等罪。被告乙○○與王聰源、周華俊、
      林木松有犯意聯絡及行為分擔，為共同正犯，所犯行使偽
      造公文書罪、行使偽造私文書罪旨在詐領土地徵收補償費
      ，與涉犯之詐欺取財罪有方法結果之牽連關係，為牽連犯
      ，應依修正前刑法第55條後段牽連犯之規定，從一重論以
      行使偽造公文書罪處斷；被告乙○○、被告丁○○就上揭
      (二)之2.部分所為，均係犯刑法第216條與第211條之行使偽
      造公文書、第216條與第210條之行使偽造私文書及同法第
      339條第1項之詐欺取財罪嫌。被告乙○○、丁○○與王聰
      源、廖順平有犯意聯絡及行為分擔，俱為共同正犯，其等
      所犯行使偽造公文書罪、行使偽造私文書罪與詐欺取財3
      罪間，有方法結果之牽連關係，為牽連犯，應依修正前
      刑法第55條後段牽連犯之規定，從一重論以行使偽造公文
      書罪處斷；被告乙○○、甲○○就上揭(二)之3.部分所為，
      均係犯刑法第216條與第211條之行使偽造公文書、第216
      條與第212條之行使偽造私文書（徐秀蘭身分證）及同法
      第339條第3項與第1項之詐欺取財未遂罪嫌，被告乙○○
      、甲○○與王聰源、江菊子間有犯意聯絡及行為分擔，俱
      為共同正犯。其等所犯行使偽造公文書罪、行使偽造私文
      書罪與詐欺取財未遂3罪間，有方法結果之牽連關係，為
      牽連犯，應依修正前刑法第55條後段牽連犯之規定，從一
      重論以行使偽造公文書罪處斷。並審酌被告乙○○、丁○○、甲○○告等3人之學歷、前科素行、目的、手段、所
      得利益及被害人損失之金錢數額、各分工之角色、檢察官
      之求刑及被告等對刑度之意見及犯罪後坦認之態度等一切
      情狀，分別量處被告乙○○有期徒刑1年6月減為有期徒刑
      9 月、有期徒刑1年6月減為有期徒刑9月、有期徒刑1年6
      月減為有期徒刑9月，應執行有期徒刑2年2月；被告丁○○有期徒刑1年4月減為有期徒刑8月；被告甲○○有期徒
      刑1 年減為有期徒刑6月。原審法院已詳敘認定上訴人犯
      罪事實之證據及理由，從形式上予之審查，並無違背法令
      之情形。
（四）被告乙○○、丁○○、甲○○等人提起上訴，僅泛稱：原
      審判決認事用法有違誤、判決過重等語。然觀其上訴理由
      並未依據卷內既有訴訟資料或提出新事證，具體指摘原審
      判決關於認定事實、證據審酌、適用法律及量刑，有何違
      法或不當之處。依上揭說明，本件上訴不合上訴之法定要
      件，應予駁回，並不經言詞辯論為之。
三、據上論斷，應依刑事訴訟法第367條前段、第372條，判決如
    主文。
中    華    民    國    97    年     8    月    13    日
                  刑事第三庭    審判長法  官  陳義仲
                                      法  官  宋明蒼
                                      法  官  蔡勝雄
以上正本證明與原本無異。
如不服本判決，應於收受本判決後十日內向本院提出上訴書狀。
其未敘述上訴理由者並得於提起上訴後十日內向本院補提理由書
狀（均須按他造當事人之人數附繕本）「切勿逕送上級法院」。
                                      書記官  汪姿秀
中    華    民    國    97    年    8     月    13    日


司法院資訊處製作；財團法人民間司法改革基金會備份。
